ACORDAO-COMPLETO-2431584

ACÓRDÃO 12933/2020 ATA 41/2020 - SEGUNDA CÂMARA

VISTOS, relatados e discutidos os presentes autos de Tomada de Contas Especial, instaurada pelo extinto Ministério da Cultura, em virtude da não comprovação da boa e regular gestão dos recursos captados mediante incentivo fiscal da "Lei Rouanet", diante da omissão no dever de prestar contas dos recursos destinados ao Projeto "Goiana - Retratos Culturais" (Pronac 12-5086) ;
ACORDAM os Ministros do Tribunal de Contas da União, reunidos em Sessão da 2ª Câmara, ante as razões expostas pelo Relator, em:
9.1. considerar revel, para todos os efeitos, Marcelo Riberti Fanfa, dando-se prosseguimento ao processo, nos termos do art. 12, § 3º, da Lei 8.443, de 16/7/1992;
9.2. com fundamento nos arts. 1º, inciso I, 16, inciso III, alíneas "a" e "c", § 2º, da Lei Orgânica do TCU combinados com os arts. 19 e 23, inciso III, do mesmo diploma, e com arts. 1º, inciso I, 209, inciso III e § 5º, 210 e 214, inciso III, do Regimento Interno deste Tribunal, julgar irregulares as contas de LMF - Prestação de Serviços e Negócios Ltda., de Marcelo Riberti Fanfa e de Luiz Cezar Thomaz Fanfa, condenando-os solidariamente ao pagamento das quantias a seguir especificadas, atualizadas monetariamente e acrescidas dos juros de mora desde as respectivas datas até a data do efetivo recolhimento, e fixando-lhes o prazo de 15 (quinze) dias, a contar da notificação deste Acórdão, para que comprovem, perante o Tribunal, o recolhimento das referidas quantias aos cofres do Fundo Nacional da Cultura, nos termos do art. 23, inciso III, alínea "a", da Lei 8.443/1992, c/c o art. 214, inciso III, alínea "a", do Regimento Interno do TCU:
	Data
	Valor (R$) 
	D/C

	27/12/2012
	149.514,23
	D

	29/9/2017
	14.629,27
	C

	3/10/2017
	2,51
	C

9.3. aplicar à LMF - Prestação de Serviços e Negócios Ltda., a Marcelo Riberti Fanfa e a Luiz Cezar Thomaz Fanfa, individualmente, a multa prevista no art. 57 da Lei 8.443/1992 combinado com o art. 267 do Regimento Interno desta Corte, no valor individual de R$ 20.000,00 (vinte mil reais) , com a fixação do prazo de 15 (quinze) dias, a contar da respectiva notificação, para que comprovem, perante o Tribunal (art. 214, inciso III, alínea "a", do Regimento Interno-TCU) , o recolhimento das dívidas aos cofres do Tesouro Nacional, atualizadas monetariamente desde a data deste Acórdão até a do efetivo recolhimento, se forem pagas após o vencimento, na forma da legislação em vigor;
9.4. informar a Marcelo Riberti Fanfa e a Luiz Cezar Thomaz Fanfa que, caso se demonstre, por via recursal, a correta aplicação dos recursos, mas não se justifique a omissão da prestação de contas, o débito poderá ser afastado, porém permanecerá a irregularidade das contas, dando-se ensejo à aplicação da multa prevista no art. 58, inciso I, da Lei 8.443/1992.
9.5. autorizar, desde logo, nos termos dos arts. 26 e 28, inciso II, da Lei 8.443/1992:
9.5.1. o pagamento das dívidas em até 36 (trinta e seis) parcelas mensais e consecutivas, se solicitado por qualquer dos responsáveis e se o processo não tiver sido remetido para cobrança judicial, fixando-se o vencimento da primeira em 15 (quinze) dias, a contar do recebimento da notificação, e o das demais a cada 30 (trinta) dias, devendo incidir sobre cada uma delas os encargos legais devidos, na forma prevista na legislação em vigor, sem prejuízo ao vencimento antecipado do saldo devedor em caso de não comprovação do recolhimento de qualquer parcela, conforme prevê o art. 217, § 2º, do Regimento Interno deste Tribunal;
9.5.2. a cobrança judicial das dívidas, caso não atendidas as notificações;
9.6. encaminhar cópia desta deliberação à Secretaria Especial da Cultura do Ministério da Cidadania, aos responsáveis e, nos termos do art. 16, § 3º, da Lei 8.443/1992, e do art. 209, § 7º, do Regimento Interno-TCU, à Procuradoria da República no Estado de São Paulo, para adoção das medidas que entender cabíveis.

Tomada de Contas Especial (TCE) instaurada pelo Ministério da Cultura (MinC) em desfavor de LMF  Prestação de Serviços e Negócios Ltda. (CNPJ 04.715.732/0001-19), do Sr. Luiz Cezar Thomaz Fanfa (CPF 044.106.378-00), sócio-administrador, e do Sr. Marcelo Riberti Fanfa (CPF 220.057.218-24), sócio-administrador, em virtude da não comprovação da boa e regular gestão dos recursos captados mediante incentivo fiscal da Lei Rouanet, em face da omissão no dever de prestar contas dos recursos destinados ao Projeto Goiana  Retratos Culturais (Pronac 12-5086), tendo por objeto desvendar e elucidar a cidade de Goiana e suas imediações, no estado de Pernambuco, através de textos e diversas fotografias artísticas (peça 1, p. 1), aprovado e autorizado pela Portaria-MinC 648/2012 (peça 6), permitindo a captação de recursos financeiros na forma de doações ou patrocínios (Mecenato), conforme estipulado na Lei 8.313/1991, alterada pela Lei 9.874/1999.

Segunda Câmara

Secretaria Especial da Cultura.

3. Interessados/Responsáveis:
3.1. Responsáveis: LMF - Prestação de Serviços e Negócios Ltda. (04.715.732/0001-19); Luiz Cezar Thomaz Fanfa (XXX.106.378-XX); Marcelo Riberti Fanfa (XXX.057.218-XX).

13.1. Ministros presentes: Ana Arraes (Presidente), Augusto Nardes, Aroldo Cedraz (Relator) e Raimundo Carreiro.
13.2. Ministros-Substitutos presentes: Marcos Bemquerer Costa e André Luís de Carvalho.

ACORDAO-COMPLETO-2524696

Acórdão 848/2022 - Segunda Câmara

AROLDO CEDRAZ

Adoto como Relatório e transcrevo, a seguir, a instrução de peça 74, cujo encaminhamento contou com a anuência de seu corpo dirigente (peças 75 e 76) , bem como do Ministério Público junto ao Tribunal (peça 77) :
"INTRODUÇÃO
Trata-se de Tomada de Contas Especial (TCE) instaurada pelo Ministério da Cultura (MinC) em desfavor de LMF - Prestação de Serviços e Negócios Ltda. (CNPJ 04.715.732/0001-19) , do Sr. Luiz Cezar Thomaz Fanfa (CPF XXX.106.378-XX) , sócio-administrador, e do Sr. Marcelo Riberti Fanfa (CPF XXX.057.218-XX) , sócio-administrador, em virtude da não comprovação da boa e regular gestão dos recursos captados mediante incentivo fiscal da "Lei Rouanet", em face da omissão no dever de prestar contas dos recursos destinados ao Projeto "Goiana - Retratos Culturais (Pronac 12-5086) ", tendo por objeto "desvendar e elucidar a cidade de Goiana e suas imediações, no estado de Pernambuco, através de textos e diversas fotografias artísticas" (peça 1, p. 1) , aprovado e autorizado pela Portaria-MinC 648/2012 (peça 6) , permitindo a captação de recursos financeiros na forma de doações ou patrocínios (Mecenato) , conforme estipulado na Lei 8.313/1991, alterada pela Lei 9.874/1999.
HISTÓRICO
A Portaria MinC 648/2012 autorizou a captação do valor de apoio, totalizando R$ 209.752,90 no período de 19/11/2012 a 31/12/2012 (peça 6) , prorrogado para o período de 1/1/2013 a 31/12/2013 (peça 11) , com período de execução previsto para 27/12/2012 a 31/12/2013 (peça 35, p. 2-3, item 3) , recaindo o prazo para prestação de contas até 30/1/2014  (de acordo com o § 1º do art.75 da IN-MinC 1/2013) .
Do total autorizado, foi captado pelo proponente R$ 209.752,90, correspondente a 100%, conforme atestam recibos de captação (peças 10 e 12) e documento e extrato bancário correspondente (peças 14 e 28) , com restituições (peça 17) , de acordo com as seguintes informações:
	Débito/Crédito
	Data
	Valor

	D
	27/12/2012
	209.752,90

	C
	29/9/2017
	14.629,27

	C
	3/10/2017
	2,51

	TOTAL
	195.121,12

O quadro a seguir demonstra que o órgão instaurador (MinC) diligenciou e notificou devidamente os responsáveis acerca da omissão no dever legal de prestar contas dos recursos recebidos, requerendo a devolução dos valores ou a adoção das providências devidas, a saber (peça 35, p. 3-4) :
	Responsável
	Expediente
	Data
	Localização
Ofício (Peça) 
	Ciência
	AR/Doc
 (Peça) 

	LMF - Prestação de Serviços e Negócios Ltda. (CNPJ 04.715.732/0001-19) 
	Diligência
	3/2/2017
	15
	-
	-

		Contato telefônico 517/2017
	24/11/2017
	20
	-
	-

		Ofício 122/2018
	15/5/2018
	21
	22/5/2018
	25

	Sr. Marcelo Riberti Fanfa (CPF XXX.057.218-XX) 
	Ofício 123/2018
	15/5/2018
	22
	22/5/2018
	26

	Luiz Cezar Thomaz Fanfa (CPF XXX.106.378-XX) 
	Ofício 124/2018
	15/5/2018
	23
	22/5/2018
	27

A gestão empreendida no projeto foi quali¿cada como irregular devido à omissão no dever de prestar contas (inadimplência e registro de débito às peças 29 e 33) , conforme o Laudo Final sobre a Prestação de Contas 442/2017/MinC (peça 18) , que determinou sua reprovação e deferiu a inabilitação da proponente, com a respectiva Portaria 709/2017 publicada no DOU de 24/11/2017 (peça 19) .
Diante da não apresentação da prestação de contas e da consequente não demonstração da boa e regular gestão dos recursos repassados, assim como a não devolução dos recursos, instaurou-se o presente processo. Nesse sentido, no Relatório de TCE 715/2018 (peça 35) , concluiu-se que o prejuízo importa no valor original de R$ 209.752,90, imputando-se a responsabilidade solidária à LMF - Prestação de Serviços e Negócios Ltda. (CNPJ 04.715.732/0001-19) , ao Sr. Luiz Cezar Thomaz Fanfa (CPF XXX.106.378-XX) e ao Sr. Marcelo Riberti Fanfa (CPF XXX.057.218-XX) .
O Relatório de Auditoria 1179/2018 (peça 36) , da Controladoria-Geral da União (CGU) , ratificou o posicionamento do Tomador de Contas. Após serem emitidos o Certificado de Auditoria, o Parecer do Dirigente e o Pronunciamento Ministerial (peças 37, 38 e 39, respectivamente) , o processo foi remetido a esse Tribunal.
Na instrução inicial (peça 45) , analisando-se os documentos nos autos, concluiu-se pela necessidade de realização de citação e audiência dos responsáveis, nos seguintes moldes:
CITAÇÃO
Irregularidade: não comprovação da boa e regular gestão dos recursos captados com amparo no Pronac 12-5086, decorrente da omissão no dever de prestar contas dos valores transferidos;
Valor original do débito e data:
	Débito/
Crédito
	Data
	Valor

	D
	27/12/2012
	209.752,90

	C
	29/9/2017
	14.629,27

	C
	3/10/2017
	2,51

Responsáveis solidários:
- LMF - Prestação de Serviços e Negócios Ltda. (CNPJ 04.715.732/0001-19) ;
Conduta: omitir-se no dever de prestar contas dos recursos captados com amparo no Pronac 12-5086, quando deveria tê-lo feito até 30/1/2014;
- Sr. Luiz Cezar Thomaz Fanfa (CPF XXX.106.378-XX) , sócio-administrador;
Conduta: omitir-se no dever de prestar contas dos recursos captados com amparo no Pronac 12-5086, quando deveria tê-lo feito até 30/1/2014;
- Sr. Marcelo Riberti Fanfa (CPF XXX.057.218-XX) , sócio-administrador;
Conduta: omitir-se no dever de prestar contas dos recursos captados com amparo no Pronac 12-5086, quando deveria tê-lo feito até 30/1/2014;
AUDIÊNCIA
Irregularidade: não cumprimento do prazo originalmente estipulado para prestação de contas no âmbito do projeto Pronac 12-5086;
Responsáveis:
- Sr. Luiz Cezar Thomaz Fanfa (CPF XXX.106.378-XX) , sócio-administrador;
Conduta: descumprir o prazo originalmente estipulado para prestação de contas dos recursos federais captados com amparo no Pronac 12-5086, que se encerrou em 30/1/2014;
- Sr. Marcelo Riberti Fanfa (CPF XXX.057.218-XX) , sócio-administrador;
Conduta: descumprir o prazo originalmente estipulado para prestação de contas dos recursos federais captados com amparo no Pronac 12-5086, que se encerrou em 30/1/2014;
Em cumprimento ao pronunciamento da Unidade, de 29/3/2019 (peça 47) , foi promovida a citação e a audiência dos responsáveis, nos moldes a seguir:
	Destinatário
	Ofício TCU/SECEX-TCE
	Data do ofício
	Data de Recebimento do Ofício
	Recebedor do Ofício
	Observação
	Fim do Prazo para defesa

	LMF - Prestação de Serviços e Negócios Ltda.
	1200/2019- (peça 48) 
	1/4/2019
	30/4/2019 (vide AR de peça 51) 
	Terceiros
	Ofício recebido no endereço da responsável, conforme pesquisa de endereço no Sistema da Receita Federal (peça 41) .
	17/5/2019, antes da prorrogação; 
16/6/2019, após a prorrogação

	Sr. Luiz Cezar Thomaz Fanfa
	1201/2019 (peça 49) 
	1/4/2019
	3/5/2019 (vide AR de peça 53) 
	Terceiros
	Ofício recebido no endereço da responsável, conforme pesquisa de endereço no Sistema da Receita Federal (peça 42) .
	21/5/2019, antes da prorrogação; 
20/6/2019, após a prorrogação

	Sr. Marcelo Riberti Fanfa
	1202/2019- (peça 50) 
	1/4/2019
	3/5/2019 (vide AR de peça 52) 
	Terceiros
	Ofício recebido no endereço da responsável, conforme pesquisa de endereço no Sistema da Receita Federal (peça 43) .
	21/5/2019

Transcorrido o prazo regimental, a Sr. Marcelo Riberti Fanfa permaneceu silente, devendo ser considerado revel, nos termos do art. 12, §3º, da Lei 8.443/1992. 
Retornam os autos, após pedido de prorrogação de prazo (peça 54) feito pela LMF e pelo Sr. Luiz Cezar Thomaz Fanfa por meio de advogada constituída nos autos (peça 55) , atendido consoante despacho (peça 56) , com a resposta desses responsáveis (peça 57 a 71) , passando-se, seguir, ao exame das alegações de defesa e razões de justificativa apresentadas.
EXAME TÉCNICO
Em exame, TCE instaurada em virtude da não comprovação da boa e regular aplicação dos recursos captados mediante incentivo fiscal da Lei Rouanet, em face da omissão no dever de prestar contas dos recursos destinados ao projeto "Goiana - Retratos Culturais" (Pronac 12-5086) .
Da validade das notificações
Preliminarmente, cumpre tecer breves considerações sobre a forma como são realizadas as comunicações processuais no TCU. A esse respeito, destacam-se o art. 179, do Regimento Interno do TCU (Resolução 155, de 4/12/2002) e o art. 4º, inciso III, § 1º, da Resolução TCU 170, de 30 de junho de 2004, in verbis:
Art. 179. A citação, a audiência ou a notificação, bem como a comunicação de diligência, farse-ão:
I - mediante ciência da parte, efetivada por servidor designado, por meio eletrônico, fac-símile, telegrama ou qualquer outra forma, desde que fique confirmada inequivocamente a entrega da comunicação ao destinatário;
II - mediante carta registrada, com aviso de recebimento que comprove a entrega no endereço do destinatário;
III - por edital publicado no Diário Oficial da União, quando o seu destinatário não for localizado (...) 
Art. 3º As comunicações serão dirigidas ao responsável, ou ao interessado, ou ao dirigente de órgão ou entidade, ou ao representante legal ou ao procurador constituído nos autos, com poderes expressos no mandato para esse fim, por meio de:
I - correio eletrônico, fac-símile ou telegrama;
II - servidor designado;
III - carta registrada, com aviso de recebimento;
IV - edital publicado no Diário Oficial da União, quando o seu destinatário não for localizado, nas hipóteses em que seja necessário o exercício de defesa".
Art. 4º. Consideram-se entregues as comunicações:
I - efetivadas conforme disposto nos incisos I e II do artigo anterior, mediante confirmação da ciência do destinatário;
II - realizadas na forma prevista no inciso III do artigo anterior, com o retorno do aviso de recebimento, entregue comprovadamente no endereço do destinatário;
III - na data de publicação do edital no Diário Oficial da União, quando realizadas na forma prevista no inciso IV do artigo anterior.
§ 1º O endereço do destinatário deverá ser previamente confirmado mediante consulta aos sistemas disponíveis ao Tribunal ou a outros meios de informação, a qual deverá ser juntada ao respectivo processo. (...) 
Bem se vê, portanto, que a validade da citação via postal não depende de que o aviso de recebimento seja assinado pelo próprio destinatário da comunicação, o que dispensa, no caso em tela, a entrega do AR em "mãos próprias". A exigência da norma é no sentido de o Tribunal verificar se a correspondência foi entregue no endereço correto, residindo aqui a necessidade de certeza inequívoca. 
Não é outra a orientação da jurisprudência do TCU, conforme se verifica dos julgados a seguir transcritos:
São válidas as comunicações processuais entregues, mediante carta registrada, no endereço correto do responsável, não havendo necessidade de que o recebimento seja feito por ele próprio (Acórdão 3648/2013-TCU-Segunda Câmara, Relator Ministro JOSÉ JORGE) ;
É prescindível a entrega pessoal das comunicações pelo TCU, razão pela qual não há necessidade de que o aviso de recebimento seja assinado pelo próprio destinatário. Entregandose a correspondência no endereço correto do destinatário, presume-se o recebimento da citação. (Acórdão 1019/2008-TCU-Plenário, Relator Ministro BENJAMIN ZYMLER) ;
As comunicações do TCU, inclusive as citações, deverão ser realizadas mediante Aviso de Recebimento - AR, via Empresa Brasileira de Correios e Telégrafos, bastando para sua validade que se demonstre que a correspondência foi entregue no endereço correto. (Acórdão 1526/2007-TCU-Plenário, Relator Ministro AROLDO CEDRAZ) .
A validade do critério de comunicação processual do TCU foi referendada pelo Supremo Tribunal Federal, nos termos do julgamento do MS-AgR 25.816/DF, por meio do qual se afirmou a desnecessidade da ciência pessoal do interessado, entendendo-se suficiente a comprovação da entrega do "AR" no endereço do destinatário:
EMENTA: AGRAVO REGIMENTAL. MANDADO DE SEGURANÇA. DESNECESSIDADE DE INTIMAÇÃO PESSOAL DAS DECISÕES DO TRIBUNAL DE CONTAS DA UNIÃO. ART. 179 DO REGIMENTO INTERNO DO TCU. INTIMAÇÃO DO ATO IMPUGNADO POR CARTA REGISTRADA, INICIADO O PRAZO DO ART. 18 DA LEI nº 1.533/51 DA DATA CONSTANTE DO AVISO DE RECEBIMENTO. DECADÊNCIA RECONHECIDA. AGRAVO IMPROVIDO.
O envio de carta registrada com aviso de recebimento está expressamente enumerado entre os meios de comunicação de que dispõe o Tribunal de Contas da União para proceder às suas intimações.
O inciso II do art. 179 do Regimento Interno do TCU é claro ao exigir apenas a comprovação da entrega no endereço do destinatário, bastando o aviso de recebimento simples.
No caso vertente, a citação dos responsáveis se deu de forma zelosa, em endereços constantes de bases fidedignas, com a entrega dos ofícios comprovadamente nos endereços dos respectivos responsáveis, por meio de Aviso de Recebimento assinado por terceiros, conforme quadro a seguir:
	Responsável
	EXPEDIÇÃO
	RECEBIMENTO

		Ofício nº /Secex-TCE
	Data do ofício
	Peça
	AR/Data
	Peça
	Base consulta
	Peça

	LMF Prestação Serviços Negócios Ltda.
	1200/2019
	1/4/2019
	48
	30/4/2019
	51
	RFB
	41

	Sr. Luiz Cezar Thomaz Fanfa
	1201/2019
	1/4/2019
	49
	3/5/2019
	53
	RFB 
	42

	Sr. Marcelo Riberti Fanfa
	1202/2019
	1/4/2019
	50
	3/5/2019
	52
	RFB
	43

Acerca da notificação da LMF e do Sr. Luiz Cesar Thomaz Fanfa, há que se dizer, ainda, que compareceram aos autos para apresentação de defesa, o que também reforça a efetividade das notificações.
Da revelia do Sr. Marcelo Riberti Fanfa
Quanto à citação do Sr. Marcelo Riberti Fanfa, tem-se que o ofício relacionado no quadro retro (peça 50) foi recepcionado por terceiros (Sra. Cleusa Vieira, conforme AR à peça 52) , sendo, consoante explanação retro, válido e regular.
Nos processos do TCU, a revelia não leva à presunção de que seriam verdadeiras todas as imputações levantadas contra o responsável, diferentemente do que ocorre no processo civil, em que a revelia do réu opera a presunção da verdade dos fatos narrados pelo autor. Dessa forma, a avaliação da responsabilidade do agente (no caso, a empresa) não pode prescindir da prova existente no processo ou para ele carreada. 
Ao não apresentar sua defesa, ao responsável deixou de produzir provas da regular aplicação dos recursos sob sua responsabilidade, em afronta às normas que impõem aos gestores públicos a obrigação legal de, sempre que demandado pelos órgãos de controle, apresentar os documentos que demonstrem a correta utilização das verbas públicas, a exemplo do contido no art. 93 do Decreto-Lei 200/67:
Quem quer que utilize dinheiros públicos terá de justificar seu bom e regular emprego na conformidade das leis, regulamentos e normas emanadas das autoridades administrativas competentes.
Mesmo a alegação de defesa não sendo apresentada, considerando o princípio da verdade material que rege esta Corte, procurou-se buscar, em manifestações do responsável na fase interna desta TCE, se havia algum argumento que pudesse ser aproveitado em favor dela.
Assim, não foi localizado qualquer documento de defesa que pudesse ser aproveitado em seu benefício (em consonância com as observações do Relatório do Tomador de Contas Especial, peça 35, p. 4, item 6) .
Logo, não há apresentação de justificativas plausíveis nem documentação apta a comprovar a boa e regular gestão dos recursos por parte do responsável em comento, devendo ser considerado revel, nos termos do art. 12, §3º, da Lei 8.443/1992, e suas contas serem julgadas irregulares, condenando-o ao débito apurado e aplicando-lhe a multa prevista no art. 57 da Lei 8.443/1992.
Ressalvam-se, porém, se for o caso, as alegações de defesa da empresa e do outro sócio-administrador, seu pai, bem como as razões de justificativa também apresentadas por este - a serem analisadas no tópico a seguir -, que podem vir a ser inteiramente aproveitadas em seu favor, por se tratar dos mesmos fatos inquinados, constatações, dispositivos violados, condutas, nexos de causalidade e culpabilidade, além do principal, que são as mesmas irregularidades.
Da defesa da empresa LMF e do Sr. Luiz Cezar Thomaz Fanfa
Os responsáveis apresentaram, em 14/6/2019, conforme envio eletrônico registrado no Histórico do e-TCU - tempestivamente, portanto - alegações de defesa, recepcionada, em nome do princípio da fungibilidade, também como razões de justificativa, conforme documentação integrante das peças 57 a 71.
A respeito da defesa em si, tem-se que os responsáveis ora defendentes foram ouvidos em decorrência da omissão no dever de prestar contas, e, em suas alegações e justificativas, constam os seguintes documentos, que passam a ser analisados em seguida:
	Documento
	Localização
Peça (s) 

	Defesa (alegações de defesa/razões de justificativa) 
	57

	Recibo (Comunicado de Mecenato) 
	58

	Cheques e Notas Fiscais
	59, 60 e 65 a 68

	E-mails (trocas de mensagens) 
	61 a 63

	Planilha orçamentária
	64

	Extrato bancário
	69

	Formulário de solicitação do ISBN
	70

	Planilha "manual" própria
	71

Argumento 1:
1.1. Na parte "Dos Fatos" (itens 1 a 14, peça 57, p 2-4) , os defendentes, por intermédio de sua advogada, empreendem uma narrativa do histórico de outros trabalhos que desenvolveram e de como chegaram até o projeto atual, esclarecendo que a empresa Fiat foi a patrocinadora do objeto, com os incentivos fiscais previstos na Lei Rouanet. 
1.2. Expõem que o projeto passou por diversas mudanças e adaptações, com a empresa Fiat assumindo algumas obrigações, como a distribuição do livro "Goiana Para Quem Te Ama", em escolas e bibliotecas, livro este que teria sido escrito, editado, impresso e entregue à Fiat/Chrysler. 
1.3. Alega que a Fiat não cumpriu com todas as obrigações assumidas de modo a permitir que a LMF desse encerramento ao projeto, embora "as responsabilidades assumidas com os fornecedores tivessem sido todas cumpridas, na medida que eram concluídos seus trabalhos, conforme se comprova pelos documentos anexos".
1.4. Acrescenta que outro entrave ao encerramento do projeto foram as obrigações assumidas pelo responsável pela formatação, apresentação e acompanhamento, Sr. Renato de F. Menin, da empresa FM Editorial, que se mudou para local incerto e não sabido.
1.5. Desse modo, alegam que a empresa LMF e seus representantes legais agiram de boa-fé e dentro da norma, e que a culpa de não ter havido o correto encerramento do projeto recai sobre terceiros.
Análise 1 (rejeição) : 
Da omissão no dever de prestar contas
1.6. Em que pese esta parte da defesa ter a pretensão de expor fatos, identificam-se nela diversos argumentos que merecem ser, desde já, examinados.  Acerca da narrativa histórica, não há o que se comentar. Tampouco há o que se falar acerca da escolha da patrocinadora (Fiat) ou de eventuais "compromissos e obrigações" que esta tenha assumido junto à LMF. O que deve ser dito é que a proponente do projeto foi a empresa LMF (vide peça 1) , e as obrigações legais de comprovação da boa e regular gestão dos recursos recaem sobre ela e seus representantes legais.
1.7. Mudanças e adaptações a respeito do projeto também não podem servir de argumento para afastar o dever de prestar contas. Se ocorreram após a aprovação do projeto junto ao MinC, deveriam ter sido a ele reportadas e feitos os ajustes necessários, com o consentimento e prévia aprovação do órgão. 
1.8. Observa-se, inclusive, que, à época, o MinC emitiu uma série de diligências solicitando esclarecimentos técnicos e normativos à empresa (peça 4) para condicionar a aprovação do projeto, e, após informações prestadas e análise técnica do MinC (peça 5) , ele foi aprovado (peça 7 e 9) , e a empresa foi devidamente comunicada do fato (peça 8) . A legislação do Pronac e da Lei Rouanet não deixam dúvidas sobre a responsabilidade do proponente quanto à execução física e financeira do projeto, bem como a do dever de prestação de contas.
1.9. Portanto, a empresa e seus administradores tinham pleno conhecimento das exigências legais para levar adiante o projeto, inclusive em relação às suas obrigações - que não são passíveis de transferência para terceiros -, em relação às questões envolvendo a execução física e financeira, mas, sobretudo, quanto às de prestação de contas. Ademais, a questão da arrecadação junto a empresas patrocinadores/mecenas em valor inferior ao que pretendia não é escusa para justificar a omissão no dever de prestar contas daquilo que recebeu. O prazo de captação foi, inclusive, prorrogado (peça 11) . 
1.10. Aliás, se o valor arrecadado não seria suficiente para a realização do projeto a contento, a decisão de levar adiante sua realização não era a conduta esperada, mas, sim, a da devolução dos recursos. O Poder Público, ante a Lei Rouanet, não possui ingerência a respeito do poder e voluntariedade de captação das empresas, cabendo exclusivamente aos responsáveis decidir a respeito.
1.11. A questão central que norteia o presente processo é a grave irregularidade de omissão no dever de prestar contas, que será, ainda, analisada, conforme o exame dos documentos probatórios anexados e demais argumentos, já que os responsáveis apresentaram, nesta oportunidade, ainda que tardiamente, comprovantes de recebimentos e pagamentos, relatórios de execução com as etapas previstas, notas fiscais, entre outros, assim como se examinará o cumprimento de metas de acessibilidade e democratização do acesso ao produto envolvendo bibliotecas e imprensa, entre outros (vide peça 1, p. 1-2) . Contudo, até aqui, os argumentos apresentados não têm o condão de justificar a irregularidade de omissão.
Da falta de comprovação quanto à distribuição do objeto (livro) 
1.12. Obrigações como as que se afirma terem sido assumidas pela empresa Fiat, como a distribuição do livro "Goiana Para Quem Te Ama", em escolas e bibliotecas, não poderiam ter sido delegadas a ponto de, agora, a empresa pretender se esquivar de responsabilidade que desde o início foi sempre sua.
1.13. Acerca do argumento de que o livro teria sido escrito, editado, impresso e entregue à Fiat/Chrysler, também não há como se acatar. O exame das peças acostadas aos autos, antes e depois da defesa, não dão suporte à comprovação dessa afirmativa.
1.14. Novamente, sustentar a defesa que a Fiat não cumpriu com todas as obrigações assumidas não exime a LMF de obrigação que nasceu e sempre foi sua, desde a proposta apresentada. A leitura da Lei Rouanet em relação ao patrocinador não comporta substituição de papeis. A responsabilidade de iniciar, executar e finalizar o projeto sempre foi da proponente, a LMF, e a distribuição do livro se insere entre elas. 
1.15. Acaso tenha se sentido a empresa ludibriada ou prejudicada por terceiros ou outras empresas, deveria ela ter buscado os canais competentes do Judiciário para suas pretensões, já que o processo administrativo, em que pese sua natureza mista que alcança a função judicante, não comporta transferir responsabilização da qual é titular.
1.16. A respeito do argumento de que as responsabilidades assumidas com os fornecedores foram todas cumpridas, consoante documentos, pode-se até analisar e se concluir, ante o exame de notas fiscais e cheques, entre outros, que tenha havido execução financeira; porém, a completude da prestação de contas requer a comprovação também da execução física do objeto, e os documentos necessários para tal mister, mormente a questão do cumprimento das metas (distribuição do livro, quem recebeu, quantas unidades etc.) não estão acostados aos autos.
Da impossibilidade de delegar a terceiros a comprovação da execução do objeto
1.17. Acerca do entrave ao encerramento do projeto por meio da falta de cumprimento de obrigações assumidas por terceiros quanto a etapas/metas, tais como a formatação, apresentação e acompanhamento (Sr. Renato de F. Menin, da empresa FM Editorial, ambos estranhos ao processo) , novamente se reafirma que o dever de zelar pela boa e regular gestão dos recursos tidos como de natureza pública federal é da proponente. 
1.18. Qualquer problema na execução que adviesse de terceiros deveria ter tido tratamento junto às instâncias judiciais apropriadas, ou mesmo a suspensão do projeto junto ao MinC e consequente devolução de recursos, se fosse o caso. 
1.19. Acerca da alegada boa-fé da empresa LMF e de seus representantes legais em confiarem a terceiros o cumprimento de obrigações suas, até este momento processual e este ponto do exame, não logrou a defesa demonstrar que assim agiram, descabendo transferir sua responsabilidade a terceiros.
1.20. Por fim, sobre a afirmação de que o objeto foi regularmente cumprido (livro lançado) , há que se recordar que o dever de zelar pela boa e regular aplicação dos recursos, que implica a regular execução e prestação de contas, é dos responsáveis a quem os recursos públicos foram diretamente confiados, não havendo - repise-se - previsão legal de transferência ou delegação deste dever a terceiros.
1.21. No caso em comento, há farta comprovação documental (Portaria de reprovação e inabilitação, peça 19; Laudo Final sobre a prestação de contas 442/2017, peça 18; Registro de Inadimplência no Salic, peça 29; Relatório de TCE, peça 35; e Relatório CGU, peça 36; entre outras) que sustentam, até aqui, a reprovação das contas por omissão de dever.
1.22. Desse modo, as alegações de defesa e as razões de justificativa ora apresentadas no presente argumento devem ser inteiramente rejeitadas.
Argumento 2: No tópico "Do Direito" (itens 15 a 17, peça 57, p. 4-9) , os defendentes citam julgado do Tribunal (Acórdão 1894/2018-TCU-Segunda Câmara) para reafirmar a boa-fé alegando que os documentos anexados a corroboram, e requerem o arquivamento do processo. 
Análise 2 (rejeição) :
Da ausência de boa-fé
1.23. Acerca "Do Direito", em que pese os defendentes colacionarem decisum do TCU abordando a boa-fé objetiva, o caso em comento não se assemelha àquele. 
1.24. É que, no citado julgamento, a reconsideração ocorreu tendo em vista um ato específico de um gestor a respeito da emissão de um único despacho, que estaria vinculado ao atendimento de determinadas condições que se provaram estarem atendidas. 
1.25. Sequer há a presença de terceiros no ato inquinado. Logo, nada tem a ver com a situação sub examine, de recebimento de recursos, execução de objeto e omissão no dever de prestar contas desses recursos. 
1.26. Portanto, o paralelo não se empresta ao caso em comento para exame de boa-fé, não havendo razão para arquivamento dos autos.
1.27. A partir desse ponto, a análise dos argumentos e documentos trazidos foi dividida em duas partes, execução física e execução financeira do objeto.
I-Da Execução Financeira do Objeto
I.1. Do exame da documentação
1.28. Em relação aos documentos acostados, há que se examinar mais detidamente se eles comprovam ou não a consecução do objeto. Quanto ao Recibo de Patrono e extratos bancários, eles já constavam dos autos (peças 12 e 69) , nada acrescentando à análise; e quanto às trocas de mensagens de e-mail, o conteúdo diz respeito apenas às partes envolvidas, não servindo de documentação comprobatória, eis que não fazem parte da prestação de contas;
I.2. Da comprovação de existência do livro
1.29. Quanto ao formulário ISBN - International Standard Book Number  (peça 70) , ela comprova o início de processo de registro de livro. A Agência Brasileira ISBN, coordenada e supervisionada pela Biblioteca Nacional, é quem gerencia o sistema que identifica numericamente os livros segundo o título, o autor, o país, a editora e a edição. Observa-se que o recibo de pagamento de taxas respectivas, no valor de R$ 43,00 (peça 70, p. 3) , data de 16/4/2015, fora, portanto, da vigência do Convênio, cujo término se encerrou em 31/12/2013. 
1.30. Sabe-se que o TCU, a depender das circunstâncias e elementos presentes nos autos, pode tolerar o gasto de despesas fora da vigência do convênio. E, no caso em comento, até pela modicidade do valor, não há motivo para incorporar este como um valor de débito. 
1.31. Diante desta comprovação de que o processo de registro do livro "Goiana: Para quem te ama" foi iniciado, pesquisou-se no site www.isbn.bn.br se a obra havia sido, de fato, registrada, e foi possível confirmar a existência do registro ISBN sob nº 978-85-61307-03-5 (vide peça 72) , ano edição 2015, com 57 páginas, editora LMF. Desse modo, resta indubitável, ainda que tardiamente, que o livro foi registrado.
I.3. Do exame das planilhas apresentadas
1.32. Quanto às planilhas anexadas (peças 64 e 71) , elas servem de elementos comprobatórios auxiliares para guiar a conferência das despesas e o cumprimento das etapas e metas. Observa-se que a Planilha I à peça 64 (planilha orçamentária) é praticamente a mesma apresentada no projeto (peça 1, p. 3-4) , seguindo o modelo do MinC, bem como aquela aprovada no Parecer Técnico Consolidado (peça 6) , e, ainda, que alguns valores previstos sofreram readequação de modo a se enquadrar o montante gasto à captação efetivamente recebida. 
1.33. Dessa Planilha I, extrai-se que houve a impressão de uma tiragem de 3.000 exemplares do livro (vide item 19 da planilha) , ao custo unitário de R$ 20,00, totalizando, com esse item, a soma de R$ 60.000,00, um dos itens a serem conferidos, que guarda consonância financeira com a NF 47792, de 11/4/2014 (peça 67, p. 8) , paga com o cheque nº 850018 em 16/4/2014 (peça 68, p. 1) ; observa-se, nela, que o vínculo ao Pronac consta impresso na nota; o lançamento aparece no extrato bancário (peça 69, p. 6) , e todos os dados conferem, o que permite afirmar a existência do nexo de causalidade entre a despesa e os recursos recebidos, nesse quesito. 
1.34. A Planilha II (peça 71) , percebe-se que é um controle resumido e informal do proponente, sem validade oficial, mas cujos valores lançados servem de referência por guardarem estrita consonância com a planilha oficial, conforme checagem, além de ser de mais fácil consulta.
I.4. Da relação de documentos que comprovam as despesas do projeto
1.35. Ao se verificar os cheques e notas fiscais anexados aos autos nesta oportunidade (peças 59, 60, 65 a 68) , cotejando-se com os extratos bancários (peças 28 e 69) e as planilhas apresentadas (peças 64 e 71) , tem-se que tais dados permitiram a compilação do quadro a seguir para facilitar a presente análise (apresentado em ordem numérica dos cheques) :
	Item da
Planilha
Peça 64
	Nota Fiscal
	Discriminação
	Data de emissão
	Cheque número
	Data
	Valor
	Localização

	4
	0074
	Coordenação
	26/3/2013
	850001
	27/3/2013
	8.500,00
	Peça 60, p. 1-2

	21
	1514
	Produção textual
	1/4/2013
	850002
	1/4/2013
	12.200,50
	Peça 59, p. 1-2

	2
	0181
	Contador
	4/4/2013
	850003
	4/4/2013
	3.150,00
	Peça 59, p. 3-4

	15
	0034
	Editoração eletrônica
	5/4/2013
	850004
	5/4/2013
	4.750,00
	Peça 59, p. 15-16

	22
	0035
	Projeto gráfico
	5/4/2013
	850005
	5/4/2013
	9.000,00
	Peça 59, p. 5-6

	26
	0036
	Tratamento imagens
	5/4/2013
	850006
	5/4/2013
	5.400,00
	Peça 59, p.7- 8

	29
	0037
	Convite/folder eletrôn
	5/4/2013
	850007
	5/4/2013
	700,00
	Peça 59, p. 9-10

	3
	0058
	Coordenador administ
	5/4/2013
	850008
	5/4/2013
	3.900,00
	Peça 59, p. 11-12

	8
	0059
	Secretária
	5/4/2013
	850009
	5/4/2013
	3.150,00
	Peça 59, p. 13-14

	11
	0060
	Pesquisa
	19/4/2013
	850010
	19/4/2013
	7.000,00
	Peça 65, p. 1-2

	18
	0566
	Imagens
	29/5/2013
	850012
	3/6/2013
	28.800,00
	Peça 66, p. 5-6

	1
	ñ local.
	Assessoria jurídica
	31/7/2013
	850013
	31/7/2013
	4.800,00
	Peça 67, p. 1

	7
	ñ local.
	Authentique Produç.
	31/7/2013
	850014
	31/7/2013
	19.103,90
	Peça 67, p. 1

	12
	0067
	Coordenação editorial
	2/8/2013
	850015
	2/8/2013
	10.000,00
	Peça 67, p. 2-3

	6
	0066
	Elaboração contas
	2/8/2013
	850017
	5/8/2013
	2.450,00
	Peça 69, p. 4-5

	19
	47792
	Impressão de livro
	11/4/2014
	850018
	16/4/2014
	60.000,00
	Peça 67, p. 8;
Peça 68, p. 1;

	20
	0008
	Pacote passag. aérea
	9/8/2013
	850019
	13/8/2013
	2.960,00
	Peça 67, p. 6-7

	25
	0077
	Tradução
	8/5/2014
	850020
	8/5/2014
	4.800,00
	Peça 66, p. 1-2

	24
	0078
	Revisão de textos
	8/5/2014
	850022
	8/5/2014
	3.400,00
	Peça 66, p. 3-4

	27
	ñ local.
	Assessoria Imprensa
	2/2/2015
	850025
	2/2/2015
	3.000,00
	Peça 68, p. 4

	16
	ñ local.
	Ficha catalog ISBN
	17/4/2015
	850026
	20/4/2015
	274,00
	Peça 68, p. 5

	32
	0090
	Marcador página
	17/8/2015
	850027
	18/8/2015
	1.950,00
	Peça 28, p. 3
Peça 68, p. 6

	14
	0091
	Distrib. biblioteca
	17/8/2015
	850028
	18/8/2015
	3.330,00
	Peça 28, p. 3
Peça 68, p. 7

	Subtotal 1
	202.618,40
	
	5
		Correios
				480,00
	
	17
		Ilustração
				3.600,00
	
	28
		Convites
				1.625,00
	
	30
		Estandartes/banners
				630,00
	
	Subtotal 2
	6.335,00
	
	TOTAL
	208.953,40
	
Observações:
cheques 850016, no valor de R$ 2.450,00 (peça 67, p. 5) , nunca foi descontado da conta-corrente específica, tratando-se de provável anulação;
os cheques 850023 e 850024, no valor de R$ 3.000,00 cada (peça 68, p. 2-3) , foram devolvidos e, portanto, não descontados da conta.
1.36. Do quadro retro, tem-se que todos os valores nele constantes (exceto os quatro últimos itens 5, 17, 28 e30) encontram correspondência no extrato bancário, totalizando o montante extraído da conta-corrente específica, que foi de R$ 202.618,40 (Subtotal 1) - excetuando-se apenas os valores devolvidos, a título de restituição.
I.5. Dos itens insubsistentes
1.37. Os itens 5, 17, 28 e 30 da planilha - que, somados, dão o subtotal de R$ 6.335,00 - são supostos pagamentos que integram a execução financeira do objeto, mas que não aparecem no extrato bancário e, portanto, não poderiam ser considerados como despesas. 
1.38. Entretanto, sabe-se, de antemão, que os valores devolvidos aos cofres públicos (R$ 14.629,27 e R$2,51, peça 17) , que permitiram zerar a conta bancária, ainda que contemplem rendimentos de aplicações financeiras, embutem valor de saldo do montante captado que suplanta o montante desses quatro itens, razão por que não há que se incluir o valor de R$ 6.335,00 (subtotal 2) como débito, podendo-se, portanto, desprezá-los, já que não integraram efetivamente os lançamentos da conta bancária, até porque se trata de itens secundários que não interferem no objeto em si (correios, banners, convites) , já que, conforme se verá adiante, não houve distribuição do material, ou que não interferiram na sua finalização (ilustração) , já que o livro foi editado.
I.6. Do montante da planilha versus montante efetivamente captado
1.39. Verifica-se que, somados os quatro itens ausentes do extrato bancário (conforme tópico anterior) ao restante dos itens da planilha, tem-se o total de despesas do quadro, que sobe para R$ 208.953,40. 
1.40. Comparado com o total lançado na planilha de conferência oficial (peça 64) , no valor de R$ 209.752,90, que é o montante declarado como sendo o de recursos efetivamente captados, surge uma diferença de R$ 799,50. Esse valor é decorrente da nota fiscal 1514, item 21 da planilha, que foi emitida em R$ 13.000,00, mas foram deduzidos 1,5% de IRRF de 195,00 e 4,65% de PIS, Cofins e CSLL, no valor de R$ 604,50, perfazendo o total do cheque correspondente (850002) , que restou no valor de R$ 12.200,50.
I.7. Da comprovação do nexo de causalidade entre recursos recebidos e despesas do projeto
1.41. A relação de valores constantes dos documentos de defesa comprova, ainda que de modo parcial, a execução financeira do objeto e o nexo de causalidade entre despesas efetuadas e recursos captados, considerando que:
restou comprovado que a quase integralidade dos recursos ou foi aplicada no objeto ou foi restituída aos cofres públicos - a ressalva fica por conta da alínea "c" adiante e do exame da execução física, a ser proferido em tópico adiante;
os extratos bancários refletem plena correspondência entre as notas fiscais e os cheques/pagamentos efetuados, assim como os beneficiários constantes desses documentos;
em cada nota fiscal, está devidamente aposto o vínculo com o Pronac 12-5086, exceto os itens da planilha de números 1, 7, 16 e 27, em que não foram apresentadas as respectivas notas fiscais, no total de R$ 27.177,90, devendo este valor remanescer como débito pendente;
a discriminação das notas fiscais reflete os lançamentos feitos na planilha quanto ao detalhamento de produtos e serviços aos quais elas dizem respeito, com perfeita correspondência de valores (com a ressalva já explicitada sobre a NF 1514, e os itens de planilha 1, 7, 16 e 27 da alínea "c" retro) ;
os ajustes promovidos para adequar orçamento ao valor efetivamente captado não prejudicaram a execução do objeto, do ponto de vista financeiro, considerando que o livro foi editado, em tiragem de 3.000 exemplares;
o nexo de causalidade entre despesas efetuadas e recursos recebidos restou, pois, devidamente comprovado, em sua quase totalidade, com adequado suporte documental (notas fiscais, cheques, extratos bancários) , com as exceções citadas na alínea "c" retro e eventuais questionamentos que brotarem do exame de execução física, em tópico adiante.
I.8. Das despesas fora do período de vigência
1.42. Outro ponto que deve ser analisado é a extemporaneidade de algumas despesas, especificamente as que dizem respeito aos itens 14, 16, 19, 24, 25, 27 e 32. Isso porque elas foram executadas em datas fora do período de vigência do Convênio, cujo término se deu em 31/12/2013. Entretanto, este é um ponto que o Tribunal, a depender do caso concreto, pode acatar, se, entre outras razões, não houver motivos para se questionar a fidedignidade dos documentos apresentados, a veracidade dos valores e informações lançados nas notas fiscais e, principalmente, a vinculação entre receitas e despesas (nexo de causalidade) .
1.43. A aplicação de recursos do convênio fora do prazo de vigência constitui irregularidade grave, com possibilidade de aplicação de multa ao responsável. No entanto, devem ser analisadas as circunstâncias de cada caso concreto, sendo fator crucial para a atenuação da falha a comprovação de efetiva utilização dos recursos no objeto pactuado.
1.44. Conforme se extrai dos autos, restou comprovado que os serviços e produtos adquiridos foram pagos em 2014 e 2015, fora do período de vigência do convênio, o qual havia expirado em 31/12/2013. No entanto, os elementos presentes nos autos indicam que tais despesas se destinaram efetivamente ao cumprimento do objeto conveniado, não tendo sido constatados indícios de locupletamento por parte dos gestores (peças 59, 60, 64, 65, 66, 67, 69 e 72) .
1.45. A jurisprudência do TCU é no sentido de que, embora seja irregularidade grave a aplicação de recursos do convênio fora do prazo de vigência, devem ser analisadas as circunstâncias de cada caso concreto, sendo fator crucial para a atenuação da falha a comprovação de efetiva utilização dos recursos no objeto pactuado (Acórdão 5273/2009-TCU-Segunda Câmara, 1.331/2008-TCU-Plenário, 1.378/2008-TCU-1a Câmara, 1.624/2008-TCU-2a Câmara e 109/2008-TCU-2a Câmara, entre outros) . Portanto, no caso em análise, não cabe, excepcionalmente, a aplicação de penalidade ao gestor em razão das despesas fora da vigência do projeto.
II- Da Execução Física Do Objeto
1.46. Quanto à execução física do objeto, o primeiro quesito a ser destacado é a edição do livro, que, como se viu, teve seu registro no ISBN comprovado (peça 72) .
II.1. Da edição do livro
1.47. Todavia, este registro aponta a existência da obra "Goiana: para quem te ama" com apenas 57 páginas. O Parecer Técnico Consolidado que sugeriu a aprovação do projeto (peça 6, p. 1-2) , já em patamares próximos ao montante captado, previa, entre diversas características descritivas, que ele contivesse cerca de 160 páginas, conforme trecho transcrito a seguir:
	Livro: Edição de livro sobre a cidade de Goiana e suas imediações. no Estado do Pernambuco, através de textos e diversas fotografias artísticas.
O livro apresentará toda a diversidade cultural e a importância da região no desenvolvimento do Estado e do País. Edição: Bilíngue (português e inglês) . 
Especificação técnica:
Formato fechado: 28.1 x 27,7
Miolo: em papel couché 170 g., impresso a 4 x cores
Guarda: em papel color plus 180 g., impressa a 4 x cores 
Capa: dura em Cartão Paraná 19, revestido em papel couché L2 170 g., impressa a 4 x cores, verniz UV e Hot Stamping;
Sobrecapa: em papel couché 240 g., impressa a 4 x Cores, reversa verniz e hot stamping;
Acabamento: lombada quadrada, miolo costurado e colado a capa
Imagens: 180 (cento e oitenta) fotografias
Mapa: 01 (um) 
Número de páginas: cerca de 160 (cento e sessenta) 

1.48. Observa-se que este quesito restou extremamente frustrado, no tocante à execução física, pois a obra final resultou em um livro com apenas 35% do número de páginas previsto inicialmente. Em que pese grande parte das despesas ter seu nexo de causalidade comprovado - o que poderia, em tese, afastar parte do débito antes apurado -, verifica-se que o objeto, quanto à meta física de paginação prevista, não foi atendido.
1.49. Este quesito é extremamente comprometedor no tocante ao cumprimento das metas assumidas com o MinC. Pode-se mesmo afirmar que a consecução do objeto restou sobejamente prejudicada, visto que os gastos que deveriam ter desembocado em um livro de 160 páginas se pulverizaram em dois terços, tendo apenas um terço do livro chegado à registro e edição, com as tais 57 páginas.
1.50. Em se tratando de objeto como um livro, todos os demais quesitos são negativamente impactados, do ponto de vista do cumprimento dos objetivos: número de imagens, editoração inferior ao previsto, revisão facilitada e, portanto, mais barata; acabamento e material gasto em proporção bem menor, esforço intelectual de produção de texto, revisão e diagramação, enfim, pode-se afirmar, mesmo, que o resultado final produziu objeto dispare, completamente distinto do que foi projetado.
1.51. Desse modo, a execução física já restaria prejudicada, com o prejuízo ao erário confirmado, ante a não consecução do objeto, não atingimento dos objetivos e metas.
II.2. Da distribuição da obra
1.52. Conforme comprovado pela execução financeira, houve gastos com a edição e a tiragem de 3.000 exemplares do livro, conforme Parecer Técnico Consolidado (peça 6, p. 1-2) , in verbis:
Serão impressos 3000 exemplares, com distribuição da seguinte forma: 
a) 10% (300 exemplares) para bibliotecas públicas vinculadas à Fundação Biblioteca Nacional; 
b) 20% (600 exemplares) para a Prefeitura de Goiana e municípios vizinhos para distribuição em redes de ensino público, Secretaria Estadual de Cultura do Pernambuco; 
c) 10% (300 exemplares) para os beneficiários, incluídos os 6 exemplares para MinC; 
d) 10% (300 exemplares) para os patrocinadores;
e) 800 exemplares para serem distribuídos entre o autor, fotógrafos, editora, equipe técnica, formadores de opinião, políticos e dirigentes e autarquias estaduais.
Haverá comercialização de 700 exemplares, sendo que 500 (quinhentos) livros serão comercializados no valor de R$ 88,00, totalizando uma receita de R$ 61.600,00 (sessenta e um mil e seiscentos reais) , e 200 livros serão comercializados a R$ 68,00 (sessenta e oito reais) , totalizando R$ 13.600,00 (treze mil e seiscentos reais) 
1.53. Conforme visto na transcrição retro, dos 3.000 exemplares, havia previsão de serem gratuitamente distribuídos 2.300 exemplares, entre bibliotecas, municípios, MinC, patrocinadores e outros atores envolvidos; o restante, 700 exemplares, seriam destinados à comercialização. Registra-se que só havia previsão de custos de distribuição relativamente àqueles 300 exemplares destinados às bibliotecas (conforme planilha aprovada pelo Parecer Técnico Consolidado, peça 6, p. 4, item 14, no valor de R$ 3.330,00) .
1.54. O Parecer Técnico Consolidado também previu (peça 6, p. 2) que o proponente deveria ter apresentado, na prestação de contas, os Termos de Aceite das instituições que receberam o produto cultural, e isso não foi localizado nos autos.
1.55. Assim, além de não haver suporte documental para comprovar a execução física quanto a esse quesito e suas metas (relatórios de execução, fotos, comprovação de atendimento às metas de democratização e acessibilidade, entre outros) , os gastos previstos para este item, com bibliotecas, foram executados, conforme item 14 da planilha oficial aprovada (peça 6, p. 4) . Ou seja, pagou-se por execução inexistente. 
1.56. A distribuição compõe, com a produção em si da obra, os dois feixes principais de resultados esperados no projeto, mormente a parcela gratuita destinada a obras, prefeituras e outros aparelhos públicos, pois ela representa a concretização da democratização e do acesso que fazem a Lei Rouanet ter algum sentido.
1.57. Portanto, não tendo havido distribuição, somado ao fato de a obra ter sido produzida em qualidade e quantidade aquém dos objetivos traçados (57 páginas, em vez de 160) , deve-se impugnar a totalidade dos recursos recebidos, ante a não consecução do objeto e dos objetivos propostos.
II.3. Do valor do débito
1.58. A título de mero registro, pode-se apurar que o valor de execução financeira não comprovada é a soma do montante previsto para distribuição às bibliotecas (R$ 3.330,00) e os demais valores já impugnados quando da análise de execução financeira (itens 1, 7, 16 e 27, em que não foram apresentadas as respectivas notas fiscais, no total de R$ 27.177,90) , pelo mesmo motivo de ausência de documentação comprobatória apta a demonstrar o nexo de causalidade entre receitas e despesas, da seguinte forma:
	Item da
Planilha
Peça 64
	Nota Fiscal
	Discriminação
	Data de emissão
	Cheque número
	Data
	Valor
	Localização

	1
	ñ local.
	Assessoria jurídica
	31/7/2013
	850013
	31/7/2013
	4.800,00
	Peça 67, p. 1

	7
	ñ local.
	Authentique Produç.
	31/7/2013
	850014
	31/7/2013
	19.103,90
	Peça 67, p. 1

	27
	ñ local.
	Assessoria Imprensa
	2/2/2015
	850025
	2/2/2015
	3.000,00
	Peça 68, p. 4

	16
	ñ local.
	Ficha catalog ISBN
	17/4/2015
	850026
	20/4/2015
	274,00
	Peça 68, p. 5

	14
	0091
	Distrib. biblioteca
	17/8/2015
	850028
	18/8/2015
	3.330,00
	Peça 28, p. 3
Peça 68, p. 7

	Total
	30.507,90
	
1.59. Todavia, a execução financeira não é, como se sabe, o único elemento para se aferir a boa e regular gestão do recurso. Compõe, juntamente com a execução física, os dois lados que conferem completude ao exame de consecução de objeto e objetivos, metas e resultados.
1.60. Desse modo, conclui-se que, relativamente à execução físico-financeira do objeto, restou evidente a não concretização do objeto, seja pelas despesas não comprovadas do ponto de vista financeiro, seja pelo não cumprimento das metas de paginação do livro, seja pela frustração ao dever de distribuição gratuita da obra a que estava obrigado a proponente, de onde exsurge a certeza de que o objeto não foi executado, os objetivos não foram alcançados, não houve resultados quanto à democratização do acesso, devendo o montante repassado ser integralmente restituído aos cofres públicos, abatendo-se da dívida aqueles valores já restituídos, consoante quadro a seguir:
	Débito/
Crédito
	Data de ocorrência
	Valor histórico
 (R$) 

	D
	27/12/2012
	209.752,90

	C
	29/9/2017
	14.629,27

	C
	3/10/2017
	2,51

II.4. Da mantença das irregularidades
1.61. Cabe frisar que incide sobre os responsáveis o ônus da prova quanto à regular aplicação dos valores que lhe foram confiados para consecução do objeto pactuado, o que decorre de expressa disposição contida no parágrafo único do art. 70 da Constituição Federal, bem assim do disposto no art. 93 do Decreto-Lei 200/1967, c/c o art. 66 do Decreto 93.872/1986 (Acórdão 317/2010-TCU-Plenário, 5.964/2009-TCU-2a Câmara, 153/2007-TCU-Plenário, 1.293/2008-TCU-2a Câmara e 132/2006-TCU-1ª. 
1.62. Portanto, mesmo diante da tentativa de reunir provas nos autos e de justificar a omissão, os argumentos apresentados e a documentação acostada não tiveram o condão de constituir uma prestação de contas que pudesse afastar o débito e/ou as irregularidades inquinadas, ante o rigor que o interesse público e a legislação exigem, apesar de ter sido evidenciada, do ponto de vista financeiro, que parte das despesas guardou nexo de causalidade com parte dos recursos captados) , apesar de a execução física não ter restado comprovada, descabendo, portanto, o pedido de arquivamento dos autos.
1.63. No caso em exame, constatou-se que não houve prestação de contas relativa aos recursos federais repassados, nem foram juntadas aos autos quaisquer justificativas plausíveis pela omissão no dever de prestar contas. Recai sobre os responsáveis a obrigação de demonstrar que os recursos federais recebidos foram utilizados na finalidade prevista. Ao não apresentar a prestação de contas, os responsáveis ignoraram dever constitucional contido no parágrafo único do art. 70 da Constituição Federal, bem como deixaram de comprovar a correta aplicação dos recursos, o que configura a existência de débito e enseja o julgamento pela irregularidade das contas e aplicação de multa.
1.63.1. Com relação à matéria, a jurisprudência desta Corte de Contas é no sentido de que a omissão, quando injustificada, constitui mácula gravíssima e insanável, que enseja a irregularidade das contas, com imputação de débito, nos termos do art. 19, parágrafo único, c/c o art. 16, inciso III, alínea "a", da Lei 8.443/92, e concomitante aplicação de multa, fundamentada no art. 57 da mesma Lei (Acórdão 4977/2011-TCU-Segunda Câmara, 5.924/2011-TCU-1a Câmara, 215/2009-TCU-2a Câmara, 574/2009-TCU-1ª Câmara, 3.982/2009-TCU-2a Câmara, 1.294/2008-TCU-2a Câmara, 1.830/2008-TCU-2a Câmara, 3.049/2008-TCU-2a Câmara, 458/2007-TCU-2a Câmara, 509/2007-TCU-1a Câmara, 889/2007-TCU-1ª Câmara e 1.578/2007-TCU-2a Câmara) .
1.63.2. Assim, as alegações de defesa devem ser totalmente rejeitadas, remanescendo o débito no valor integral repassado, bem como a irregularidade de omissão no dever de prestar contas.
1.63.3. Quanto às razões de justificativa ora apresentadas pelos responsáveis, devem ser rejeitadas, impondo-se, assim, o julgamento pela irregularidade das presentes contas, com imputação do débito total, assim como a cominação das multas previstas nos arts. 57 e 58 da Lei 8.443/1992.
Argumento 3: No tópico "III-Conclusão" (item 18, peça 57, p. 9) , pedem o afastamento das irregularidades e o chamamento da Fiat do Brasil aos autos.
Análise 3 (rejeição) :
1.64. No tópico "III-Conclusão", o pedido de afastamento das irregularidades não encontra guarida nem nos argumentos, nem na documentação acostada, que, conforme "Análise 2" retro, deixou pendente a demonstração de que todas as metas foram cumpridas, principalmente a que diz respeito à distribuição do livro.
1.65. Por sua vez, a inclusão da Fiat Automóveis S.A. no polo passivo do processo não possui qualquer amparo jurídico porque tal empresa não possui responsabilidade na condução do projeto, tal qual aprovado junto ao MinC, sob a égide da Lei Rouanet. Em outras palavras, a Fiat não foi a proponente do projeto, figurando apenas como patrocinadora exclusiva dos R$ 209.752,90 constantes do recibo à peça 12, cuja obrigação - repasse de recursos - foi integralmente cumprida, consoante extrato bancário (sendo R$ 210.000,00 de crédito e devolução de R$ 247,10, vide peças 13 e 28) .
1.66. Conforme exposto, não há como se afastar a irregularidade de omissão no dever de prestar contas, nem há justificativas plausíveis para notificar a empresa patrocinadora, muito menos previsão legal para esse mister, devendo esses argumentos serem rejeitados.
Da pretensão punitiva
Vale ressaltar que a pretensão punitiva do TCU, conforme Acórdão 1441/2016-TCU-Plenário, que uniformizou a jurisprudência acerca dessa questão, subordina-se ao prazo geral de prescrição indicado no art. 205 do Código Civil (CC) , que é de 10 anos, contado da data de ocorrência da irregularidade sancionada, nos termos do art. 189 do CC, sendo este prazo interrompido pelo ato que ordenar a citação, a audiência ou a oitiva do responsável. No caso em exame, não ocorreu a prescrição, uma vez que o fato gerador remonta a 30/1/2014 (prazo final para prestação de contas) , e o ato de ordenação da citação ocorreu em 29/3/2019 (peça 47) .
Da não cumulatividade das multas
Quanto à possibilidade de aplicação cumulativa das multas dos arts. 57 e 58, inciso I, da Lei 8.443/1992, ainda que seja adequada a realização de citação e audiência do responsável, por força do disposto no art. 209, §4º, do RI/TCU, o Tribunal reconhece que existe relação de subordinação entre as condutas de "não comprovação da aplicação dos recursos" e de "omissão na prestação de contas", sendo a primeira consequência da segunda, o que enseja, na verificação das duas irregularidades, a aplicação da multa do art. 57, com o afastamento da multa do art. 58, inciso I, em atenção ao princípio da absorção (Acórdão 9579/2015-TCU-Segunda Câmara, Relator Vital do Rêgo; Acórdão 2469/2019-TCU-Primeira Câmara, Relator Augusto Sherman) .
Conforme leciona Cezar Bitencourt (Tratado de Direito Penal: parte geral, 8ª Ed. São Paulo: Saraiva, 2003. Pg.565) , na absorção, " (...) a pena do delito mais grave absorve a pena do delito menos grave, que deve ser desprezada". No caso concreto, a "omissão no dever de prestar contas", embora seja uma irregularidade autônoma, funciona como fase ou meio para a consecução da "não comprovação da aplicação dos recursos", havendo clara relação de interdependência entre essas condutas. Dessa forma, recaindo a duas ocorrências num mesmo gestor, deve prevalecer a pena do delito mais grave, qual seja, a multa do art. 57 da Lei 8.443/1992.
Do desfecho
Verifica-se, pois, não haver elementos para que se possa efetivamente aferir e reconhecer a ocorrência de boa-fé dos responsáveis, podendo este Tribunal, desde logo, proferir o julgamento de mérito pela irregularidade das contas, conforme os termos dos §§ 2º e 6º do art. 202 do Regimento Interno do TCU (Acórdão 2064/2011-TCU-Primeira Câmara - relator Min. Ubiratan Aguiar, 6.182/2011-TCU-1ª Câmara - relator Min. Weber de Oliveira, 4.072/2010-TCU-1ª Câmara - Relator Min. Valmir Campelo, 1.189/2009-TCU-1ª Câmara - Relator Min. Marcos Bemquerer, e 731/2008-TCU-Plenário - Relator Min. Aroldo Cedraz) .
Ante o exposto, tem-se a confirmação de que os responsáveis incorreram nas condutas de omissão no dever de prestar contas e de descumprimento do prazo originalmente estipulado para prestação de contas dos recursos captados com amparo no Pronac 12-5086, quando deveriam tê-lo feito até 30/10/2014, além das relativas ao não cumprimento das metas de paginação do livro, e de distribuição gratuita da obra a que estava obrigado a proponente, que ensejam o julgamento pela irregularidade das contas e imputação do débito total, com fundamento nos arts. 1º, inciso I, 16, inciso III, alíneas "a" e "c", da Lei 8.443/1992 c/c os arts. 19 e 23, inciso III, da mesma Lei, e com arts. 1º, inciso I, 209, incisos I e III, 210 e 214, inciso III, do Regimento Interno, bem como a aplicação da multa prevista no art. 57 da Lei 8.443/1992.
CONCLUSÃO
Em face da análise promovida no Exame Técnico retro, propõe-se rejeitar as alegações de defesa e as razões de justificativa do Sr. Luiz Cezar Thomaz Fanfa (CPF XXX.106.378-XX) , bem como rejeitar as alegações de defesa da LMF - Prestação de Serviços e Negócios Ltda. (CNPJ 04.715.732/0001-19) , uma vez que não foram suficientes para sanar as irregularidades a eles atribuídas e nem afastar o débito apurado, bem como considerar revel o Sr. Marcelo Riberti Fanfa (CPF XXX.057.218-XX) , nos termos do art. 12, §3º, da Lei 8.443/1992. Ademais, inexistem nos autos elementos que demonstrem sua boa-fé ou a ocorrência de outras excludentes de culpabilidade.
Desse modo, devem suas contas, desde logo, ser julgadas irregulares, nos termos do art. 202, § 6º, do Regimento Interno/TCU, procedendo-se à condenação dos responsáveis em débito e à aplicação da multa prevista no art. 57 da Lei 8.443/1992, em atendimento ao disposto no parágrafo único do art. 19 da mesma Lei. 
PROPOSTA DE ENCAMINHAMENTO
Diante do exposto, submetemos os autos à consideração superior, propondo ao Tribunal:
1.67. considerar revel o Sr. Marcelo Riberti Fanfa (CPF XXX.057.218-XX) , para todos os efeitos, dando-se prosseguimento ao processo, com fulcro no art. 12, § 3º, da Lei 8.443/1992;
1.68. rejeitar as alegações de defesa e as razões de justificativa do Sr. Luiz Cezar Thomaz Fanfa (CPF XXX.106.378-XX) , bem como rejeitar as alegações de defesa da LMF - Prestação de Serviços e Negócios Ltda. (CNPJ 04.715.732/0001-19) ;
1.69. julgar irregulares, nos termos dos arts. 1º, inciso I, 16, inciso III, alíneas "a" e "c", da Lei 8.443/1992 c/c os arts. 19 e 23, inciso III, da mesma Lei, e com arts. 1º, inciso I, 209, incisos I e III, 210 e 214, inciso III, do Regimento Interno, as contas da LMF - Prestação de Serviços e Negócios Ltda. (CNPJ 04.715.732/0001-19) , do Sr. Marcelo Riberti Fanfa (CPF XXX.057.218-XX) e do Sr. Luiz Cezar Thomaz Fanfa (CPF XXX.106.378-XX) , condenando-os solidariamente ao pagamento das importâncias a seguir especificadas, atualizadas monetariamente e acrescidas dos juros de mora, calculadas a partir das datas discriminadas até a data da efetiva quitação do débito, fixando-lhes o prazo de quinze dias, para que comprovem, perante o Tribunal, o recolhimento das referidas quantias aos cofres do Fundo Nacional de Cultura, nos termos do art. 23, inciso III, alínea "a", da citada lei:
	Débito/
Crédito
	Data de ocorrência
	Valor histórico (R$) 

	D
	27/12/2012
	209.752,90

	C
	29/9/2017
	14.629,27

	C
	3/10/2017
	2,51

Valor atualizado, com juros, até 8/11/2019: R$ 333.239,85 (peça 73) 
1.70. aplicar aos responsáveis LMF - Prestação de Serviços e Negócios Ltda. (CNPJ 04.715.732/0001-19) , Sr. Marcelo Riberti Fanfa (CPF XXX.057.218-XX) e Sr. Luiz Cezar Thomaz Fanfa (CPF XXX.106.378-XX) , individualmente, a multa prevista no art. 57 da Lei 8.443/1992 c/c o art. 267 do Regimento Interno, com a fixação do prazo de quinze dias, a contar da notificação, para comprovarem, perante o Tribunal (art. 214, inciso III, alínea "a", do Regimento Interno) , o recolhimento da dívida aos cofres do Tesouro Nacional, atualizada monetariamente desde a data do acórdão até a do efetivo recolhimento, se for paga após o vencimento, na forma da legislação em vigor;
1.71. informar ao Sr. Marcelo Riberti Fanfa (CPF XXX.057.218-XX) e ao Sr. Luiz Cezar Thomaz Fanfa (CPF XXX.106.378-XX) que, caso se demonstre, por via recursal, a correta aplicação dos recursos mas não se justifique a omissão da prestação de contas, o débito poderá ser afastado, mas permanecerá a irregularidade das contas, dando-se ensejo à aplicação da multa prevista no art. 58, inciso I, da Lei 8.443/1992.
1.72. autorizar, desde logo, nos termos do art. 28, inciso II, da Lei 8.443/1992, a cobrança judicial das dívidas, caso não atendida a notificação;
1.73. autorizar também, desde logo, se requerido, com fundamento no art. 28, inciso I, da Lei 8.443, de 1992 c/c o art. 217, §§ 1º e 2º do Regimento Interno, o parcelamento das dívida em até 36 parcelas, incidindo sobre cada parcela, corrigida monetariamente, os correspondentes acréscimos legais fixando- lhes o prazo de quinze dias, a contar do recebimento da notificação, para comprovar perante o Tribunal o recolhimento da primeira parcela, e de trinta dias, a contar da parcela anterior, para comprovar os recolhimentos das demais parcelas, devendo incidir sobre cada valor mensal, atualizado monetariamente, os juros de mora devidos, no caso do débito, na forma prevista na legislação em vigor, alertando a responsável de que a falta de comprovação do recolhimento de qualquer parcela importará o vencimento antecipado do saldo devedor, nos termos do § 2º do art. 217 do Regimento Interno deste Tribunal;
1.74. alertar aos responsáveis de que a falta de comprovação do recolhimento de qualquer parcela importará o vencimento antecipado do saldo devedor; 
1.75. enviar cópia do Acórdão a ser prolatado, bem como do Relatório e do Voto que o fundamentarem, à Procuradoria da República no Estado de São Paulo, nos termos do § 3º do art. 16 da Lei 8.443/1992 c/c o § 7º do art. 209 do Regimento Interno do TCU, para adoção das medidas cabíveis;
1.76. enviar cópia do Acórdão que vier a ser proferido à Secretaria Especial da Cultura, vinculada ao Ministério da Cidadania, que incorporou as atribuições do Ministério da Cultura (MinC) por força do Decreto 9.674, de 2/1/2019, e aos responsáveis, para ciência, informando que a presente deliberação, acompanhada do Relatório e do Voto que a fundamenta, está disponível para a consulta no endereço www.tcu.gov.br/acordaos, além de esclarecer que, caso requerido, o TCU poderá fornecer sem custos as correspondentes cópias, de forma impressa."
	É o Relatório.
18

Adriana Giusti de Andrade (OAB/SP 386.067), representando Luiz Cezar Thomaz Fanfa.

Subprocurador-Geral Lucas Rocha Furtado.

TOMADA DE CONTAS ESPECIAL. RECURSOS CAPTADOS COM BASE NA LEI 8.313/1991 (LEI DE INCENTIVO À CULTURA). FALTA DE COMPROVAÇÃO DA BOA E REGULAR APLICAÇÃO DOS RECURSOS. OMISSÃO NO DEVER DE PRESTAR CONTAS. CITAÇÃO. REVELIA DE UM RESPONSÁVEL. APROVEITAMENTO PARCIAL DO OBJETO. ELISÃO DE PARTE DO DÉBITO. CONTAS IRREGULARES. DÉBITO. MULTA. CIÊNCIA.

TOMADA DE CONTAS ESPECIAL (TCE)

Secretaria de Controle Externo de Tomada de Contas Especial (SecexTCE).

Conforme Relatório precedente, esta Tomada de Contas Especial (TCE) foi instaurada pelo extinto Ministério da Cultura (MinC) , em desfavor de LMF - Prestação de Serviços e Negócios Ltda., de Luiz Cezar Thomaz Fanfa e de Marcelo Riberti Fanfa, em virtude da não comprovação da boa e regular gestão dos recursos captados mediante incentivo fiscal da "Lei Rouanet", diante da omissão no dever de prestar contas dos recursos destinados ao Projeto "Goiana - Retratos Culturais (Pronac 12-5086) ", tendo por objeto "desvendar e elucidar a cidade de Goiana e suas imediações, no estado de Pernambuco, através de textos e diversas fotografias artísticas".
2.	O dano inicialmente quantificado nestes autos soma R$ 209.752,90, relativo ao que foi efetivamente captado pela empresa LMF - Prestação de Serviços e Negócios Ltda. com base na Lei 8.313, de 23/12/1991 (Lei de Incentivo à Cultura) .
3.	Quanto à delimitação de responsabilidades, foram citados, além da referida empresa beneficiária, os seus sócios, Luiz Cezar Thomaz Fanfa e Marcelo Riberti Fanfa, tendo sido os dois últimos também chamados em audiência, pelo descumprimento do prazo originalmente estipulado para prestação de contas. Manteve-se silente Marcelo Riberti Fanfa, operando-se, destarte, em relação a este responsável, os efeitos da revelia, dando-se continuidade ao feito, conforme prevê o art. 12, § 3º, da Lei 8.443, de 16/7/1992. Os demais responderam ao chamamento desta Corte.
4.	Feita essa breve síntese da matéria em tela, passo ao exame de mérito, o que faço com base na análise empreendida pela Secretaria de Controle Externo de Tomada de Contas Especial (SecexTCE) à peça 74, endossada pelo MPTCU (peça 77) , cujas conclusões, quase que em sua totalidade, adoto como minhas próprias razões de decidir.
5.	Vê-se, segundo o exame da unidade instrutiva, que os elementos apresentados, ainda que tardiamente, lograram demonstrar a regular execução financeira do objeto e o nexo de causalidade entre despesas efetuadas e recursos recebidos, em sua quase totalidade, com adequado suporte documental (notas fiscais, cheques, extratos bancários) , excetuando-se despesas para as quais não foram apresentadas notas fiscais, no total de R$ 27.177,90, e despesas de distribuição, no valor de R$ 3.300,00, não comprovadas, devendo estes valores remanescerem como débito.
6.	Em relação à execução física, a SecexTCE apontou a extrema frustração do objeto, uma vez que a obra final resultou em um livro com apenas 35% do número de páginas previsto inicialmente. Ademais, argumenta que, "em se tratando de objeto como um livro, todos os demais quesitos são negativamente impactados, do ponto de vista do cumprimento dos objetivos: número de imagens, editoração inferior ao previsto, revisão facilitada e, portanto, mais barata; acabamento e material gasto em proporção bem menor, esforço intelectual de produção de texto, revisão e diagramação, enfim, pode-se afirmar, mesmo, que o resultado final produziu objeto dispare, completamente distinto do que foi projetado."
7.	Prossegue a unidade técnica aduzindo que a despesa com a distribuição de 300 exemplares (dos 3.000 livros impressos) a bibliotecas públicas vinculadas à Fundação Biblioteca Nacional não está comprovada, o que de fato se confirma, pois os Termos de Aceite das instituições que receberam o produto cultural ou mesmo outra comprovação dessa distribuição não foram localizados nos autos.
8.	Diante disso, a SecexTCE propõe que seja considerada como débito a totalidade dos recursos captados, posição da qual divirjo. Ainda que tenha sido frustrada a meta física da produção de um livro com 160 páginas, penso que a obra apresentada, cuja existência não se questiona, mesmo com 35% das páginas previstas, tem alguma serventia, sendo desarrazoado, a meu sentir, imputar como débito todo o montante captado. Trata-se de situação de aproveitamento parcial do objeto a que aludem diversos julgados desta Corte, dos quais cito apenas os Acórdão 9464/2018-TCU-Primeira Câmara, Relator Ministro Marcos Bemquerer e 1.460/2018-2ª Câmara, de minha relatoria.
9.	Portanto, excetuando-se as despesas sem comprovação, que somam R$ 30.477,90 (=R$ 27.177,90 + R$ 3.300,00) , o débito remanescente pode ser calculado, deduzindo-se do total captado em 27/12/2012, a proporção de 35% (percentual de execução considerado válido) das despesas comprovadas, resultando o dano no montante de R$ 149.514,23 (= R$ 209.752,90 - 0,35 x [R$ 202.618,40 - R$ 30.477,90]) . Ademais, podem ser considerados como créditos em favor dos responsáveis os valores devolvidos aos cofres públicos, nos montantes de R$ 14.629,27  (em 29/9/2017) e R$ 2,51  (em 3/10/2017) , conforme o teor da peça 17.
10.	Diante da falta de comprovação da boa e regular aplicação do montante do débito impugnado nesta TCE, resta configurada patente ofensa aos princípios basilares da administração pública, já que, ao final, os responsáveis deixam de prestar satisfação à sociedade sobre o efetivo emprego dos recursos postos sob sua responsabilidade, dando ensejo, inclusive, à presunção legal de dano ao Erário. 
11.	Convém frisar que prestar contas, com a devida e correta comprovação da boa e regular aplicação de verbas públicas, é dever de todos aqueles a quem sejam confiados recursos federais. É o que se depreende do art. 70, parágrafo único, da Constituição de 1988, do art. 93 do Decreto-Lei 200, de 25/2/1967, e do art. 145 do Decreto 93.872, de 23/12/1986. Em respaldo a essa afirmação, cito os Acórdão 2439/2010-TCU-Plenário (Relator Ministro Augusto Sherman) , 5.929/2011-TCU-1ª Câmara (Relator Ministro Ubiratan Aguiar) e 1.544/2008-TCU-2ª Câmara (de minha relatoria) . 
12.	Tal entendimento também se aplica quando se está diante de valores captados ao amparo da Lei de Incentivo à Cultura, pois estes são recursos públicos federais originários de renúncia tributária da União, o que faz incidir sobre o captador dos recursos o dever de prestar contas do seu uso. Nesse sentido são os Acórdão 2076/2011-TCU-Plenário (Relator Ministro André de Carvalho) , 5.097/2014-TCU-1ª Câmara (Relator Ministro Bruno Dantas) e 8.187/2019-TCU-2ª Câmara (de minha relatoria) . Nesse sentido, são incabíveis, em linha com o que defendeu a unidade técnica, os argumentos dos responsáveis no sentido de transferir a sua responsabilidade a terceiros, sejam eles fornecedores de serviços ou mesmo os patrocinadores.
13.	Plenamente adequada, destarte, a proposta de encaminhamento formulada nos pareceres precedentes, pois, havendo nos autos elementos de convicção suficientes para formulação de juízo de valor acerca da omissão do dever de prestar contas e para a delimitação de responsabilidades, e considerando a não configuração de boa-fé por parte dos envolvidos, resta, julgar, desde já, irregulares as suas contas, condenando-os solidariamente ao débito apurado nestes autos.
14.	Quanto à pretensão punitiva do TCU nestes autos, peço vênias à SecexTCE para deixar consignado um ponto de divergência em relação ao exame por ela efetuado. Na visão da unidade técnica, o início da contagem do prazo prescricional da aludida pretensão deveria coincidir com o prazo final de apresentação da prestação de contas, 30/1/2014.
15.	Ocorre que a má aplicação dos recursos captados no âmbito do Projeto Pronac 12-5086 ocorreu, necessariamente, em meu entendimento, ao longo da execução do que foi pactuado naquela avença, ou seja, entre cada captação de recurso e o prazo final para a prestação de contas.
16.	Indo além na definição do termo a quo para fins de contagem da prescrição da pretensão punitiva do TCU, convém atentar à obrigação legalmente imposta ao Poder Público de acompanhar os projetos aprovados no âmbito do Pronac (art. 20 da Lei 8.313/1991) , o que me leva a considerar desarrazoado iniciar a referida contagem somente por ocasião da prestação de contas, eis que bastaria cumprir aquela obrigação para que a União tivesse condições de detectar qualquer desvio de recursos tão logo ele se consumasse. 
17.	Na deliberação que proferi nos autos do TC Processo 030.105/2017-0 (Acórdão 9885/2019-TCU-Segunda Câmara) , defendi essa tese, o que levou à prescrição, em parte, da pretensão punitiva, ao menos em relação a despesas ocorridas há mais de dez anos da ordem de citação, sendo esse prazo decenal aquele estabelecido no Acórdão 1441/2016-TCU-Plenário (Relator Ministro Benjamin Zymler) . 
18.	De todo modo, voltando ao exame deste caso concreto, considerando que a captação ocorreu em 27/12/2012 e, por conseguinte, as despesas ocorreram depois dessa data, não foi atingido o prazo prescricional de dez anos até a data do ato que autorizou a citação dos responsáveis, qual seja, 29/3/2019 (peça 47) .
19.	Cabe salientar que, em relação ao responsável considerado revel, não foi localizado qualquer documento de defesa que pudesse ser aproveitado em seu benefício, aproveitando-se, em seu favor, apenas a redução do valor do dano feito neste Voto. Assim, não há apresentação de justificativas plausíveis nem documentação apta a comprovar a boa e regular gestão dos recursos por parte do responsável em comento, devendo suas contas também ser julgadas irregulares, cumulada com a condenação ao pagamento do débito apurado e aplicação da multa prevista no art. 57 da Lei 8.443/1992.
20.	A propósito, ainda que os sócios tenham sido citados e chamados em audiência, o TCU reconhece que existe relação de subordinação entre as condutas de "não comprovação da aplicação dos recursos" e de "omissão na prestação de contas", sendo a primeira consequência da segunda, o que enseja, na verificação das duas irregularidades, a aplicação da multa do art. 57, com o afastamento da multa do art. 58, inciso I, em atenção ao princípio da absorção (Acórdão 9579/2015-TCU-Segunda Câmara, Relator Ministro Vital do Rêgo; Acórdão 2469/2019-TCU-Primeira Câmara, Relator Ministro Augusto Sherman) .
21.	Nessas circunstâncias, mostra-se perfeitamente possível a apenação dos envolvidos mediante aplicação da multa prevista no art. 57 da Lei Orgânica deste Tribunal, tal como proposta pela unidade instrutiva, a qual arbitro em 10% do valor atualizado do débito histórico, sendo este o mesmo percentual utilizado para as multas aplicadas em casos semelhantes e também por mim relatados (Acórdão 1601/2019-TCU-Plenário e 9.885/2019 - TCU - 2ª Câmara) .
Ante o exposto, divergindo parcialmente da proposta de encaminhamento da unidade técnica, que contou com a anuência do Ministério Público, VOTO no sentido de que o Tribunal adote a deliberação que ora submeto à apreciação deste Colegiado.
TCU, Sala das Sessões Ministro Luciano Brandão Alves de Souza, em 17 de novembro de 2020.
AROLDO CEDRAZ 
Relator
3